臺北高等行政法院判決　　　　　　　　　　　　　　八十九年度訴字第一六六三號
　　　　　　　　　　　　　　　.
　　原　　　告　驊陞科技股份有限公司
　　代　表　人　甲○○董事長.
　　訴訟代理人　戊○○
　　　　　　　　楊逸民律師
　　被　　　告　經濟部智慧財產局
　　代　表　人　蔡練生（局長）
　　訴訟代理人　丁○○
　　參　加　人　鴻海精密工業股份有限公司
　　代　表　人　乙○○
　　訴訟代理人　丙○○
　　　　　　　　己○○
右當事人間因新型專利異議事件，原告不服經濟部中華民國八十九年八月十六日經（
八九）訴字第八九０八八一九０號訴願決定，提起行政訴訟。本院判決如左：
　　主  　　文
原告之訴駁回。
訴訟費用由原告負擔。
　　事  　　實
一、事實概要：原告前於八十六年十一月五日以「電腦連接器防電磁波干擾結構」向
    被告（八十八年一月二十六日改制前為經濟部中央標準局）申請新型專利，經編
    為第00000000號審查，准予專利（下稱系爭案）。公告期間，參加人以
    其有違專利法第九十八條第一項第一款及第二項規定，對之提起異議。案經被告
    審查，於八十九年一月二十一日以（八九）智專三（二）０四０二四字第０八九
    八九００００七四號專利異議審定書為異議成立之處分。原告不服，提起訴願，
    亦遭決定駁回，遂向本院提起行政訴訟，並經本院於九十年五月二十八日當庭裁
    定准參加人參加本件訴訟。
二、兩造及參加人之聲明：
　(一)原告聲明：
　　1.訴願決定及原處分均撤銷。
　　2.訴訟費用由被告負擔。
　(二)被告聲明：
　　1.駁回原告之訴。
    2.訴訟費用由原告負擔。
  (三)參加人聲明（依行政訴訟參加狀所載）：駁回原告之訴。
三、兩造及參加人之爭點：系爭案是否有違反專利法第九十八條第一項第一款及第二
                        項規定之情形？
　(一)原告主張之理由：
　　1.「稱新型者，謂對物品之形狀、構造或裝置之創作或改良者。」，為專利法第
　　　九十七條所明定。同法第九十八條第一項第一款及第二項亦規定：「凡可供產
　　　業上利用之新型，無下列情事之一者，得依本法申請取得新型專利：一、申請
　　　前已見於刊物或以公開使用者。」及「新型係運用申請前既有之技術或知識，
　　　而為熟習該項技術者所能輕易完成且未能增進功效時，雖無前項所列情事，仍
　　　不得依本法申請取得新型專利」。故新型創作之構造於其提出專利申請前未見
　　　於刊物或公開使用，其整體組織型態或構造即為「首先創作」，且因而能較原
　　　有物品具「增進功效」時，該新型即得依法申請取得專利。
　  2.查訴願決定書之理由述稱「經查系爭案為一ㄇ型殼體可遮蔽該插座之上、左、
    　右側，一後遮板可套扣在ㄇ型殼體上用以遮蔽插座之後側及一接地片為弧狀框
    　片體用以遮蔽該插座之前方，進而頂靠金屬框架而接地為其特徵。而引證一（
    　為一九九五年九月二十日申請、一九九六年十月十一日公告之第000000
    　00號「遮蔽式電連接器」新型專利案）亦包括有用以遮蔽插座之左、右及前
    　方之金屬前外殼，和用以遮蔽插座之上方及後方之後外殼，並在其前外殼上設
    　有向前傾斜之接地彈片，可頂抵金屬框架而接地為其特徵。二者均利用遮蔽用
    　金屬外殼用以遮蔽插座之左、右、前、後及上方，且在前方設有接地彈片，可
    　頂抵金屬框體進而接地之技術手段、遮蔽結構及功效均相同，二者雖其構件數
    　及結合方式有異，然其僅為空間型態組合方式之簡易變換，應為熟習該項技術
    　者所能輕易完成，且無功效增進。另引證一之接地彈片顯然可提供足夠之彈性
    　變形，而使接地彈片與機架之金屬框架形成良好之抵壓導接，就接地功效而言
    　，系爭案亦無突出之技術特徵及功效。」。
  　3.引證一用以接地之接地彈片係直接成型於前外殼前表面上，而該前表面是直接
  　　成型於前外殼上，因此該種須配合前外殼成型之設計，不僅增加前外殼製造上
  　　之困難，亦使其製造成本增加而導致市場價格過高。且由於前外殼所使用之材
  　　料厚度較厚，前表面及其所設之接地彈片的材質及厚度與前外殼相同，而使得
  　　此種接地彈片隨著前外殼的厚度愈厚，而使之彈性回復力愈低或無彈性。反之
  　　，系爭案不僅可利用連接器插座外之ㄇ型金屬殼體，及其後方後遮板，以遮蔽
  　　外界電磁波的干擾；該插座亦得藉其前方接地片之彈性，將凸片緊密頂靠在電
  　　器之金屬架構上接地，以傳輸多餘電磁。由於本案之接地片不須與ㄇ型金屬殼
　　　體一體成型，因此該ㄇ型金屬殼體可使用厚度薄、彈性佳之材料製成，俾增進
　　　接地片之凸片彈性。
  　4.系爭案之「電腦連接器防電磁波干擾結構」，其中主要的遮蔽金屬殼體在形狀
  　　、構造與組織型態上，與引證案中所揭露者完全不同。又其中之金屬殼體包含
  　　連接器插座底面也具遮蔽面，而具較佳的遮蔽功效，以及其前方之接地片唯一
  　　弧狀寬片之彈性體，導電接合面大，致其在組合使用時能對金屬框架產生極佳
  　　的推頂的壓制力與反作用力，而具較佳的接地功效。因此，系爭案在其提出專
  　　利申請之前未有相同或近似之習知技術公開在先，又非為從事該項行業人士所
  　　易於達成，且能有增進該項習知記憶之功效，而具創作之新穎性與實用性，故
  　　系爭案無違反專利法第九十七條及第九十八條第一項第一款與第二項之規定。
　(二)被告答辯之理由：
    1.引證一中設於前外殼前表面上之接地用接地彈片，係以沖壓成型方式直接成型
    　於前外殼上，其製造過程簡易可行且可更充份地利用前外殼之材料，減少材料
    　之耗損，故原告所述者係與事實相反。
　　2.引證一之接地彈片顯然已可提供足夠之彈性變形，而使接地彈片與機架之金屬
　　　框架之間形成良好之抵壓導接。而在接地機構上，引證一已可達成所需之功能
　　　；系爭案相對之下，僅單純地加大彈片之尺寸，並無突出之技術手段，亦無顯
　　　然之功效增進。原告對引證一品質之批評係主觀而無具體之實測佐證者。
　　3.引證一中前、後外殼互相扣合後，可以有效遮蔽插座之前、後、左、右及上方
　　　，故配合其下方之印刷電路板，已可形成整體之遮蔽效果；相對之下，系爭案
　　　所運用之技術手段、結構，以及產生之功效實質上仍與引證一相同，系爭案並
　　　不具有功效上之增進者。
　　4.引證一中之接地彈片如上述，係一體沖壓成型於其前外殼上，故其構件數量較
　　　少，材料利用率較高；相對之下，系爭案之接地彈片則係一分立之構件，構件
　　　數量較多，增加了對應之材料成本及組合加工之次數，係一功效較差之設計，
　　　故其難謂具有進步性。
　(三)參加人主張之理由（參加人未於言詞辯論期日到場，據其所提訴狀主張如左）：
　　1.系爭案之技術內容：系爭案之主要技術內容係在於藉ㄇ型金屬殼體及後遮板包
　　　設於連接插器座之左、右、上及後方，以阻隔電磁波，並藉設於連接器座前端
　　　之接地片，將電磁波導入電器的金屬架構，達成遮避外界電磁波的干擾之功效
　　　。
　　2.系爭案不具進步性：系爭案相較於引證一僅係於遮蔽殼體之組設形式上作細微
　　　改變，即將引證一之前外殼的前面拆下，而形成一方框狀接地片，再將引證一
　　　之後外殼之頂蓋拆下，並組設於前述拆分後之前外殼的頂部，而形成一ㄇ型金
　　　屬殼體。惟該兩種組設形式均係為了達成對連接器插座前、後、左、右及上方
　　　之包覆，藉以阻隔電磁波，且引證一與系爭案均係藉遮蔽殼體前面向前傾斜延
　　　伸之接地彈片與金屬架構相抵接而將電磁波導出，藉此達成遮避外界電磁波的
　　　干擾之功效。顯見，系爭案與引證一係針對相同之創作目的，且具相同之創作
　　　構思，並達成相同之功效。系爭案係運用申請前既有之技術，而為熟習該項技
　　　術者所能輕易完成且未能增進功效，故系爭案不具進步性。
　　3.原告指稱之進步性理由已超出說明書內容之外：專利法第一百零三條第二項規
　　　定「新型專利權範圍，以說明書所載之申請專利範圍為準」，故在判定系爭案
　　　是否具有專利性時，應以系爭案申請專利範圍所載之技術內容為判斷標的。原
　　　告指稱系爭案具成本上之優勢，惟該項之內容並未見於系爭案之說明書中，其
　　　屬原告之主觀臆斷，其理由自不足採信。再者，系爭案將彈片獨立製作，顯然
　　　在原料成本上比引證一要高，而不具進步性。
　　4.系爭案與引證一接地片彈性之比較並不能作為證明系爭案具進步性之依據：系
　　　爭案於其說明書之創作目的中述及，該連接器插座前方的接地片係為一弧狀的
　　　片體，而得藉由其彈性以將凸片緊密頂靠在電器之金屬架上接地，此一功效已
　　　完全為引證一所達成。原告又稱其接地片之彈性好，故接地片與屏蔽板之接觸
　　　面積大，而使疏導雜訊之效果較好。惟接地片之彈性並非決定接地片與屏蔽板
　　　接觸面積大小之必要條件，其接觸面積之大小還應受接地片自身面積之大小及
　　　接觸壓力之限制，故單憑接地片之彈性不足以作為衡量接地片與屏蔽板接觸面
　　　積大小之尺度，更不能作為證明系爭案具進步性之依據。
　　理  　　由
一、本件起訴時原告之代表人原為陳明邦，嗣於本件訴訟程序進行中之九十一年九月
    五日變更為蔡練生，茲由其聲明承受訴訟，核無不合，應予准許。
二、按凡對於物品之形狀、構造或裝置之創作或改良且可供產業上利用之新型者，得
    依專利法第九十七條及第九十八條第一項前段規定申請取得新型專利。惟新型如
    係運用申請前既有之技術或知識，而為熟習該項技術者所能輕易完成且未能增進
    功效時，仍不得依法申請取得新型專利，復為同法第九十八條第二項所明文規定
    。
三、經查本件系爭案「電腦連接器防電磁波干擾結構」係一ㄇ型金屬殼體可遮蔽該插
    座之上、左、右側，一後遮板可套扣在ㄇ型殼體上用以遮蔽插座之後側及一接地
    片為弧狀框片體用以遮蔽該插座之前方，進而頂靠金屬框架而接地為其特徵；而
    引證一「遮蔽式電連接器」，亦包括有用以遮蔽插座之左、右及前方之金屬前外
    殼，和用以遮蔽插座之上方及後方之後外殼，並在其前外殼上設有向前傾斜之接
    地彈片，可頂抵金屬框架而接地；同樣係利用遮蔽用金屬外殼以遮蔽插座之左、
    右、前、後及上方，且在前方皆設有接地彈片，可頂抵金屬框體進而接地，兩者
    申請專利範圍所載之構造顯然類似。又系爭案連接器插座前方之接地片係為一弧
    狀片體，藉由其彈性將凸片緊密頂靠在電器之金屬架上接地，而引證一亦有以沖
    壓成型方式直接成型接地用接地彈片於前外殼上之設計，兩者均屬利用接地片形
    成與金屬架構相抵接而將電磁波導出之實施方式，同具抵壓導接功效，在結構技
    術上並無不同，亦不因系爭案增加彈片尺寸而異其結構技術上之相同。惟系爭案
    之接地彈片係一分立之構件，不但構件數量較多，且增加對應之材料成本及組合
    加工次數，而引證一接地彈片因係以沖壓成型方式直接成型於前外殼上，製造過
    程簡易，且較減少材料耗損，原告空言系爭案具較佳之接地功效及成本上之優勢
    ，卻乏積極證據以實其說，自難信為實在。是就接地彈片項目言，系爭案並未具
    有比申准在先之引證一之既有技術更能增進功效或具有新功效之創作或改良，應
    可確定。再就遮蔽殼體之組設設計言，系爭案之ㄇ型金屬殼體、後遮板，與引證
    一之前、後外殼及頂蓋，皆屬遮蔽殼體，兩者均係藉遮蔽殼體以阻隔電磁波，達
    遮避外界電磁波之干擾，遮蔽結構功效相同，渠等外型、構件固有不同，惟此係
    構件數製作方式與組合型態之差異，本無妨於兩者結構及實質功效之同一。況此
    種空間型態組合方式之簡易變換，為熟習該項技術者所能輕易思及，並不具進步
    性，復經訴願機關經濟部送財團法人工業技術研究院電腦與通訊工業研究所鑑定
    在卷，有該所新型專利異議案訴願審查意見書一份可資參照，足見系爭案申請專
    利範圍，不論在結構技術或方法上，不惟與引證一有實質內容相同之處外，復有
    運用申請前既有之技術與知識，且為熟習該項技術者所能輕易完成之處，自不具
    新穎性。原告泛稱系爭案具較佳之遮蔽功效及能增進接地片凸片彈性，卻未提出
    證據加以證明，殊難採認。此外系爭案並未具有其他比公開在先之引證一即既有
    技術或知識更能增進功效或具有新功效之創作或改良，自屬不具進步性。是系爭
    案乃係運用習知技術，屬熟習該項技術者所能輕易思及之轉用完成，堪以確定。
    至本件原告請求送鑑定一節，所請送鑑機構之一國立台灣大學嚴慶齡工業發展基
    金會合設工業研究中心函覆其無合適測試之設備可供鑑定，另一送鑑機構國立台
    灣科技大學雖因原告未提供資料致無法鑑定，然經原告嗣後之連絡亦表示系爭產
    品無法鑑定，且除上述二機構外，原告復不清楚還有何機構能提供鑑定，此為原
    告所自承，是本件爰不予送鑑，併此敘明。從而本件既係運用申請前既有之技術
    與知識，且為熟習該項技術者所能輕易完成復未能增進功效，揆之前揭法條規定
    及說明，依法自不得申請取得專利，被告為異議成立，不予專利之處分，並無違
    誤，訴願決定予以維持，亦無不合，原告之訴難認有理由，自應予以駁回。
據上論結，本件原告之訴為無理由，依行政訴訟法第九十八條第三項前段，判決如主
文。
中　　　華　　　民　　　國　　九十一　　年　　 十二 　　月　　二十五　　日
                            臺 北 高 等 行 政 法 院  第 四 庭
                                           審 判 長  法    官  鄭忠仁
                                                     法    官  楊莉莉
                                                     法    官  林育如
右為正本係照原本作成。
如不服本判決，應於送達後二十日內，向本院提出上訴狀並表明上訴理由，如於本判
決宣示後送達前提起上訴者，應於判決送達後二十日內補提上訴理由書（須按他造人
數附繕本）。
中　　　華　　　民　　　國　　九十一　　年　　 十二 　　月　　二十六　　日
                                                     書 記 官  林如冰
